臺灣高等法院臺南分院刑事判決
上　訴　人
即　被　告　乙○○
上列上訴人因誣告案件，不服中華民國九十一年六月十三日臺灣
臺南地方法院九十一年度訴字第二四五號第一審判決（起訴案號
：臺灣臺南地方法院檢察署九十年度偵字第三二六號），提起上
訴，判決後由最高法院第一次發回更審，本院判決如下：
    主      文
原判決撤銷。
乙○○意圖他人受刑事處分，向該管公務員誣告，處有期徒刑陸
月。
    事      實
一、緣民國（下同）八十一年四月間，劉德模知悉乙○○欲承租
    山坡地，即向乙○○佯稱其有Ａ地承租權（即附表一編號01
    所示國有土地）。惟乙○○認Ａ地面積過小，劉德模隨即承
    諾會與相鄰Ｂ地（即附表一編號02所示國有土地）承租人丁○○洽談，再一併將Ａ、Ｂ兩地轉租與乙○○。乙○○信以
    為真，乃以新台幣（下同）二百五十萬元，與劉德模簽立Ａ
    、Ｂ兩筆土地讓渡書。然劉德模於收受土地承租權讓渡權利
    金後，卻遲未提出林務局與Ａ、Ｂ兩筆土地承租人所簽立承
    租契約，交予乙○○。至此乙○○始知受騙，乃對劉德模提
    起詐欺告訴（劉德模被訴詐欺，經本院於八十七年，判處罰
    金五千元確定）。
二、嗣乙○○於八十一年間，對劉德模提起詐欺告訴後，已明知
    劉德模佯稱為Ａ地承租人，並誆稱其與Ｂ地承租人丁○○洽
    妥，可一併轉租與乙○○，而「丙○○」並未參與該詐騙行
    為。乙○○竟基於意圖使「丙○○」受刑事處分之犯意，將
    「丙○○」列為被告，於八十四年十二月十八日至八十六年
    十二月十二日止，在附表二編號01至04所示日期，以附表二
    編號01至04所示誣告內容，誣指「丙○○」介紹劉德模向丁○○購買Ｂ地，並推由劉德模向乙○○詐得土地承租價金，
    而認「丙○○」為詐欺集團成員之虛構事實，向台灣台南地
    方法院檢察署檢察官對「丙○○」提出詐欺罪嫌告訴。案經
    該署檢察官以附表二所示偵查案號，於偵查後，均為不起訴
    處分確定。
三、另乙○○在八十五年、八十六年，又於附表二編號03、04所
    示日期，以附表二編號03、04所示誣告內容，指「丙○○、
    丁○○、劉德模」三人，以倒填契約日期偽造文書方式，向
    乙○○詐得承租價金之虛構事實，向台灣台南地方法院檢察
    署檢察官，對「丙○○」提出偽造文書罪嫌告訴。案經該署
    檢察官以附表二編號03 、04所示偵查案號，於偵查後，均
    為不起訴處分確定。
四、案經丙○○訴由臺灣臺南地方法院檢察署檢察官偵查起訴。
    理      由
一、訊據上訴人即被告乙○○否認有右述誣告犯行，辯稱：(1)伊
    僅對劉德模、丁○○提出告訴，告訴狀被告欄上雖列明丙○○，但僅係希望丙○○以證人地位出庭應訊，伊並無誣告丙○○詐欺意思云云。(2)又丙○○未曾於事實欄一所示案件出
    庭作證，且伊所提告訴狀中，亦未指涉丙○○偽證事實，伊
    並無誣告丙○○偽證罪嫌云云。惟查：
  (一)被告向劉德模買地，並未經丙○○居中介紹乙節，業據被告
    於原審中供承不諱（詳原審卷十七頁），核與證人丁○○於
    偵訊中所述相符（詳三二六號偵卷二九頁背面），殆屬無疑
    。惟被告乙○○竟於如附表二所示偵查案件中，將丙○○列
    為被告，並多次具體指摘丙○○介紹劉德模向丁○○購買Ｂ
    地，丙○○、丁○○、劉德模三人，並以倒填契約日期方式
    偽造文書，推由劉德模向乙○○詐得土地承租價金等之虛構
    事實，亦據告訴人丙○○於偵查中指訴在卷可按（詳一四二
    九○號偵卷一、二頁，三二六號偵卷三九頁背面），復經本
    院調閱附表二所示偵查案號卷宗核對無訛，並有附表二所示
    偵查案號卷面、被告所提書狀及不起訴處分書附卷可稽（詳
    一四二九○號偵卷四至七頁、本院上訴審卷九七至一二二頁
    ）。足見被告確有使丙○○受刑事追訴處分意圖，虛構附表
    二所示誣告內容，向偵查犯罪機關提出告訴甚明。
  (二)雖被告辯稱伊不懂法律，將丙○○列於被告欄，僅係希望丙○○以證人身分出庭作證云云（詳本院上訴審卷一五一頁）
    。然查，凡指明特定人而列於被告欄內，並向偵查犯罪機關
    提出告訴，已足使該列名被告之特定人，受刑事訴追處分可
    能，此為一般國民所共知之事，被告徒以不知法律嚴重性，
    否認有使丙○○受刑事訴追意圖，顯與常情事理有悖，難容
    採信。況被告除在附表二所示告訴狀上，將丙○○列為被告
    外，更具體虛構如附表二所示關於丙○○之不實事項，足使
    犯罪偵查機關，依被告不實指訴，對丙○○發動偵查權限之
    情，亦有臺灣臺南地方法院檢察署八十五年度偵字第六一號
    被告丙○○點名單在卷可稽（詳本院上訴審卷一四七頁），
    益證被告將丙○○列為被告並虛構事實，已使丙○○受到刑
    事處分危險。被告辯稱伊認丙○○僅係證人性質云云，顯係
    避就之詞，要非可信。
  (三)被告另辯稱：丙○○未曾於事實欄一所示案件出庭作證，且
    伊所提告訴狀中，亦未指涉丙○○如何偽證事實，伊無誣告
    丙○○偽證罪嫌云云（詳本院上訴審卷四十頁）。惟查：告
    訴人之告訴，祇須指明所告訴犯罪事實及表示希望訴追意思
    ，即為已足，其所訴之罪名是否正確或無遺漏，在所不問（
    最高法院七十三年台上字第五二二二號判例參照）。職是，
    觀諸附表二所示誣告內容，被告所虛構關於丙○○不實事項
    ，雖與刑法偽證罪構成要件有間，然被告既已陳明丙○○犯
    罪事實之不實事項，並表明訴追意思，已足使丙○○受刑事
    訴追，已如前述，是被告所為，當成立誣告罪乙節，殆屬無
    疑。縱被告所訴誣告罪名有誤，惟既非關誣告罪構成要件，
    要不影響被告誣告犯行。
  (四)被告乙○○聲請證人丙○○、丁○○再於94年10月19日本院
    更(一)審交互詰問證述如下：
    【證人丙○○證述】如下：
　　被告  問：在八十一年四月下旬你有沒有賣一筆山坡土地三
　　　　　　  甲給劉德模新台幣六十萬元？
　　證人　答：沒有。
　　檢察官問：你是否有介紹劉德模向丁○○購買玉井事業區第
　　　　　　　二十八林班內之土地，事後由劉德模賣給乙○○
 　　　　　　 ？
 　 證人  答：我頭至尾都不知道。
　　【證人丁○○證述】如下：。
　　被告  問：你有沒有在八十一年五月上旬賣一筆七甲山坡地
　　　　　　  一百二十萬元給劉德模？
　　證人　答：我沒有賣地，我是賣地上的竹子給劉德模。
　　被告  問：丙○○和劉德模是否認識？
　　證人　答：我不知道。
　　審判長問：劉德模有沒有向你買土地？
　　證人　答：我沒有賣地，土地不是我的，我是賣地上的竹子
　　　　　　  給劉德模。
　　審判長問：你賣竹子給劉德模多少錢？
　　證人　答：一百二十萬元，一欉竹子約一千多元。
　　審判長問：劉德模向你買竹子後，你是否有在該土地種植何
　　　　　　  物？
　　證人　答：我寫拋棄書，玉山管理處收回去
　　審判長問丙○○、丁○○：你們二位是否因為土地的事情與
　　　　　　  乙○○見面過？
　　證人丙○○、丁○○均答：乙○○沒有告我們之前，我們沒
　　　　　　  有和乙○○見過面。
    如依證人丙○○、丁○○之證述以觀，證人丙○○根本就沒
    有賣山坡地給劉德模之事，況且均不知劉德模有賣山坡地給
    乙○○之事，足見被告乙○○對於丙○○應係意圖丙○○受
    刑事處分而有誣告之犯行。
  (五)被告乙○○聲請證人甲○○、戊○○再於94年11月16日本院
    上更(一)審理中交互詰問證述如下：
    【證人甲○○證述】如下：
　　被告  問：丙○○、丁○○二兄弟在二十八林班地內的土地
　　　　　　　是否比鄰，是否要經過你的土地？
　　證人　答：丙○○、丁○○二兄弟的土地是比鄰，要經過我
　　　　　　  的土地。
　　被告  問：丙○○、丁○○前開土地是否大約同時賣給劉德
　　　　　　  模？
　　證人　答：我不了解這個事情。
　　受命法官問：你是否知道丙○○、丁○○二兄弟在二十八林
　　　　　　　  班地內的土地是否有賣給劉德模？
　　證人　答：我不在場，我不知道。
　　審判長問：你是否有向乙○○說丙○○和丁○○的土地比鄰
　　　　　　　，他們二人的土地同時間賣給劉德模，是否實在
  　　　　　　？
  　證人　答：當時如何講我忘記，他們有無買賣我不在場我不
 　　　　　   知道。
    【證人戊○○證述】如下：
　　被告  問：丙○○、丁○○二兄弟在二十八林班地內的土地
　　　　　　  是否比鄰？
　　證人　答：我不知道。
　　被告  問：前幾天你曾向我說過丙○○、丁○○的土地同時
  　　　　　　間賣給劉德模，是否？
　　證人　答：我沒有講。
　　受命法官問：丙○○、丁○○在你住的那邊的土地同時間賣
　　　　　　　 給劉德模的事情，你知不知道？
　　證人　答：我不知道。
    如依證人甲○○、戊○○於本院之證述以觀，其等對於丙○○、丁○○是否有土地與其等比鄰及是否有賣土地給劉德模
    之事亦均不知情，是證人甲○○、戊○○之證述仍不足為被
    告有利之證明。
  (六)綜上所述，被告有誣告之犯行，已彰彰明甚，其所辯純係飾
    卸之詞，不足採信，其罪證明確，犯行堪以認定。
二、查被告乙○○意圖使丙○○受刑事處分，向偵查犯罪機關提
    出誣告。核其所為，係犯刑法第一百六十九條第一項誣告罪
    。
三、原審以被告罪證明確，因予論罪科刑，並量處有期徒刑八月
    ，固非無見。惟查：（一）被告於附表三所示偵查案件中，
    既未有誣告「丙○○」犯行，原判決竟將被告於該案所提告
    訴狀，列為被告連續誣告「丙○○」犯行之一，即有違誤。
    （二）又惟按誣告罪為妨害國家審判權之罪，其直接受害者
　　為國家，若就同一社會基本事實，同時以一訴狀誣告數人，
  　非想像競合犯，或多次分向數該管公務員或同一該管公務員
    誣告，為行為之繼續，非連續犯，均僅成立一誣告罪。本件
    被告乙○○被訴誣告，係肇因於被告於八十一年四月間為承
    租山坡地（如判決附表一所示）受劉德模詐騙二百五十萬元
    而起，而被告先後向台灣台南地方法院檢察署所提之多次告
    訴（如判決附表二所示），其所列被告，除本件告訴人丙○○外，尚有劉德模、丁○○、潘水朝、楊麗霞、蘇帖、李忠
    吉等人，其所提多次告訴之內容，均係以承租系爭山坡地被
    詐騙為基本事實，因此本件被告係以同一社會基本事實，多
　　次分向數該管公務員誣告，為行為之繼續，非連續犯，應僅
  　成立一誣告罪，原審依連續犯論處，即有未洽。被告上訴意
    旨，就附表三所示誣告犯行，指摘原判決不當，為有理由及
    原審判決亦有可議，自應由本院將原判決撤銷改判。爰審酌
    被告係受劉德模詐騙後，受此刺激，始將與案情可能相關之
    人，均列為被告而提出告訴，然被告既明知並非實情，仍於
    告訴狀上虛構丙○○犯罪事實，所為甚不足取，且被告誣告
    行為，已足使丙○○受刑事訴追，所生損害非輕，及犯罪後
    之態度等一切情狀，量處如主文第二項所示之刑，以資懲儆
    。
四、公訴意旨另以：乙○○於附表三所示偵查案件，以附表三所
    示指述內容，誣告丙○○偽證，因認被告涉犯刑法第一百六
    十九條第一項誣告罪嫌云云。惟查：
  (1)經本院調閱附表三所示偵查卷宗核閱，被告於該案中所提告
    訴狀，並未將丙○○列為被告，且告訴狀所述內容，亦未指
    涉關於丙○○何種犯罪事實，有附表三所示偵查卷面及告訴
    狀在卷足憑（詳本院上訴審卷九三至九六頁）。
  (2)是本院認被告於附表三所示偵查案件中，未有誣告丙○○犯
    行，此外，復查無其他積極證據，足資認定被告於附表三所
    示偵查案件，有何誣告丙○○犯行。
  (3)然上開部分與前開論罪科刑部分，公訴人認有連續犯裁判上
    一罪關係，爰不另為無罪諭知，附此敘明。
據上論斷，應依刑事訴訟法第三百六十九條第一項前段、第三百
六十四條、第二百九十九條第一項前段，刑法第一百六十九條第
一項，判決如主文。
本案經檢察官李傳來到庭執行職務。
中　　華　　民　　國　　94　　年　　11　　月　　30　　日
　 　             刑事第五庭    審判長法　官　楊明章
　　　　　　　　　　　　　　　　　　　法　官　戴勝利
　　　                                法　官　顏基典
以上正本證明與原本無異。
如不服本判決，應於收受本判決後十日內向本院提出上訴書狀。
其未敘述上訴理由者並得於提起上訴後十日內向本院補提理由書
狀（均須按他造當事人之人數附繕本）「切勿逕送上級法院」。
　　　　　　　　　　　　　　　　　　　書記官　呂嘉文
中　　華　　民　　國　　94　　年　　12　　月　　2 　　日
附錄法條：
刑法第一百六十九條第一項：
意圖他人受刑事或懲戒處分，向該管公務員誣告者，處七年以下
有期徒刑。
【附表一】：
┌─┬─────────────────┬────┐
│編│      土  地  坐  落  位  置      │所有權人│
│號│                                  │及管理人│
├─┼─────────────────┼────┤
│01│臺南縣玉井鄉臺灣省政府農林廳林務局│中華民國│
│  │嘉義林區管理處玉井事業區第廿八林班│臺灣省政│
│  │內之三甲土地 (下稱Ａ地)。承租人:賴│府農林廳│
│  │新教                              │林務局 (│
│  │                                  │下稱林務│
│  │                                  │局)     │
├─┼─────────────────┼────┤
│02│臺南縣玉井鄉臺灣省政府農林廳林務局│同    右│
│  │嘉義林區管理處玉井事業區第廿八林班│        │
│  │內之七甲土地 (下稱Ｂ地)。承租人賴 │        │
│  │新發                              │        │
└─┴─────────────────┴────┘
附表二：
┌─┬────┬──┬────┬─────┬──┐
│編│偵查案號│書狀│提出日期│ 所列被告 │案由│
│號│        │名稱│（民國）│及誣告內容│    │
├─┼────┼──┼────┼─────┼──┤
│01│八十五年│告訴│八十四年│  劉德模  │(1)  │
│  │度偵字第│狀  │十二月十│  丁○○  │偽證│
│  │六一號  │    │八日    │【丙○○】│    │
│  │        │    │        │誣告內容: │    │
│  │        │    │        │八十一年四│    │
│  │        │    │        │月下旬，劉│    │
│  │        │    │        │德模先向賴│    │
│  │        │    │        │新教買Ａ地│    │
│  │        │    │        │，【丙○○│    │
│  │        │    │        │再介紹賴新│    │
│  │        │    │        │發將Ｂ地賣│    │
│  │        │    │        │給劉德模】│    │
│  │        │    │        │。但劉德模│    │
│  │        │    │        │、丁○○將│    │
│  │        │    │        │契約日期倒│    │
│  │        │    │        │填為七十九│    │
│  │        │    │        │年五月九日│    │
│  │        │    │        │。【被告等│    │
│  │        │    │        │】在七十九│    │
│  │        │    │        │年間，並無│    │
│  │        │    │        │買賣情事，│    │
│  │        │    │        │竟勾串偽證│    │
│  │        │    │        │，而與其他│    │
│  │        │    │        │【詐騙集團│    │
│  │        │    │        │】成員偽證│    │
│  │        │    │        │得逞。    │    │
├─┼────┼──┼────┼─────┼──┤
│02│八十五年│聲請│八十五年│  劉德模  │(1)  │
│  │度偵續字│再議│六月廿一│  潘水朝  │偽證│
│  │第八五號│狀  │日      │  丁○○  │(2)  │
│  │        │    │        │【丙○○】│詐欺│
│  │        │    │        │ 誣告內容:│    │
│  │        │    │        │丙○○、賴│    │
│  │        │    │        │新發均係於│    │
│  │        │    │        │八十一年間│    │
│  │        │    │        │，將Ａ、Ｂ│    │
│  │        │    │        │兩地賣給劉│    │
│  │        │    │        │德模。何以│    │
│  │        │    │        │竟二分契約│    │
│  │        │    │        │日期，其一│    │
│  │        │    │        │為七十九年│    │
│  │        │    │        │，另一為八│    │
│  │        │    │        │十一年？  │    │
├─┼────┼──┼────┼─────┼──┤
│03│八十六年│補充│八十五年│  楊麗霞  │(1)  │
│  │度偵字第│告訴│十二月十│  蘇  帖  │詐欺│
│  │九一七號│理由│三日    │  李忠吉  │(2)  │
│  │        │狀  │        │  劉德模  │偽證│
│  │        │    │        │  潘水朝  │(3)  │
│  │        │    │        │  丁○○  │偽造│
│  │        │    │        │【丙○○】│文書│
│  │        │    │        │誣告內容: │    │
│  │        │    │        │(1)劉德模犯│    │
│  │        │    │        │  罪集團，│    │
│  │        │    │        │  向乙○○│    │
│  │        │    │        │  詐稱可使│    │
│  │        │    │        │  用Ａ、Ｂ│    │
│  │        │    │        │  林地，【│    │
│  │        │    │        │  被告等】│    │
│  │        │    │        │  有詐欺之│    │
│  │        │    │        │  嫌(2)【賴│    │
│  │        │    │        │  新教】、│    │
│  │        │    │        │  丁○○開│    │
│  │        │    │        │  發同一塊│    │
│  │        │    │        │  山坡地，│    │
│  │        │    │        │  適乙○○│    │
│  │        │    │        │  要買山坡│    │
│  │        │    │        │  地，乃推│    │
│  │        │    │        │  由劉德模│    │
│  │        │    │        │  與乙○○│    │
│  │        │    │        │  洽談。惟│    │
│  │        │    │        │  劉德模、│    │
│  │        │    │        │  丙○○之│    │
│  │        │    │        │  契約日期│    │
│  │        │    │        │  為八十一│    │
│  │        │    │        │  年四月廿│    │
│  │        │    │        │  八日，劉│    │
│  │        │    │        │  德模、賴│    │
│  │        │    │        │  新發之契│    │
│  │        │    │        │  約日期，│    │
│  │        │    │        │  反係七十│    │
│  │        │    │        │  九年五月│    │
│  │        │    │        │  九日。應│    │
│  │        │    │        │  命劉德模│    │
│  │        │    │        │  與【賴新│    │
│  │        │    │        │  教】提出│    │
│  │        │    │        │  契約，當│    │
│  │        │    │        │  可證明有│    │
│  │        │    │        │  日期倒填│    │
│  │        │    │        │  之舉，被│    │
│  │        │    │        │  告顯有偽│    │
│  │        │    │        │  造文書、│    │
│  │        │    │        │  偽證之嫌│    │
│  │        │    │        │  。(3)【被│    │
│  │        │    │        │  告等】犯│    │
│  │        │    │        │  罪集團，│    │
│  │        │    │        │  有地緣關│    │
│  │        │    │        │  係，渠等│    │
│  │        │    │        │  有犯意聯│    │
│  │        │    │        │  絡甚明。│    │
├─┼┴───┼──┼────┼─────┼──┤
│04│八十六年│起訴│八十六年│  楊麗霞  │(1)  │
│  │度偵字第│狀  │十二月十│  蘇  帖  │偽證│
│  │一四九九│    │三日    │  李忠吉  │(2)  │
│  │四號    │    │        │  劉德模  │詐欺│
│  │        │    │        │  潘水朝  │(3)  │
│  │        │    │        │  丁○○  │偽造│
│  │        │    │        │【丙○○】│文書│
│  │        │    │        │誣告內容: │    │
│  │        │    │        │本案係八十│    │
│  │        │    │        │一年四月中│    │
│  │        │    │        │，由丙○○│    │
│  │        │    │        │將系爭山坡│    │
│  │        │    │        │地賣予劉德│    │
│  │        │    │        │模六十萬元│    │
│  │        │    │        │。適乙○○│    │
│  │        │    │        │要買山坡地│    │
│  │        │    │        │，丁○○、│    │
│  │        │    │        │【丙○○】│    │
│  │        │    │        │兄弟，乃合│    │
│  │        │    │        │將系爭山坡│    │
│  │        │    │        │地，委由劉│    │
│  │        │    │        │德模賣予蕭│    │
│  │        │    │        │啟源。請傳│    │
│  │        │    │        │訊代書江國│    │
│  │        │    │        │樑作證，待│    │
│  │        │    │        │證事項：八│    │
│  │        │    │        │十一年賴新│    │
│  │        │    │        │發、【賴新│    │
│  │        │    │        │教】兄弟才│    │
│  │        │    │        │將系爭山坡│    │
│  │        │    │        │地賣予劉德│    │
│  │        │    │        │模，卻倒填│    │
│  │        │    │        │日期為七十│    │
│  │        │    │        │九年五月九│    │
│  │        │    │        │日。因此顯│    │
│  │        │    │        │然是此一犯│    │
│  │        │    │        │罪集團詐欺│    │
│  │        │    │        │勾串偽證。│    │
└─┴────┴──┴────┴─────┴──┘
附表三：
┌─┬────┬──┬────┬─────┬──┐
│編│偵查案號│書狀│提出日期│ 所列被告 │案由│
│號│        │名稱│（民國）│          │    │
├─┼────┼──┼────┼─────┼──┤
│01│八十四年│告訴│八十四年│  劉德模  │(1)  │
│  │度偵字第│狀  │十二月十│  潘水朝  │偽證│
│  │一三二一│    │五日    │  丁○○  │    │
│  │五號    │    │        │指述內容: │    │
│  │        │    │        │(1)潘水朝係│    │
│  │        │    │        │  依劉德模│    │
│  │        │    │        │  指示，出│    │
│  │        │    │        │  來作偽證│    │
│  │        │    │        │  。      │    │
│  │        │    │        │(2)劉德模與│    │
│  │        │    │        │  丁○○於│    │
│  │        │    │        │  八十一年│    │
│  │        │    │        │  五月八日│    │
│  │        │    │        │  拿到蕭啟│    │
│  │        │    │        │  源所付價│    │
│  │        │    │        │  金後，翌│    │
│  │        │    │        │  日即五月│    │
│  │        │    │        │  九日，二│    │
│  │        │    │        │  人即將讓│    │
│  │        │    │        │  渡書日期│    │
│  │        │    │        │  倒填為七│    │
│  │        │    │        │  十九年五│    │
│  │        │    │        │  月九日  │    │
└─┴────┴──┴────┴─────┴──┘
